【裁判字號】    88,易,2569
【裁判日期】    891212
【裁判案由】    詐欺
【裁判全文】
臺灣臺北地方法院刑事判決                        八十八年度易字第二五六九號
    公  訴  人  臺灣臺北地方法院檢察署檢察官
    被      告  乙○○
    選任辯護人  黃銘照
    被      告  丙○○
右列被告因詐欺案件，經檢察官提起公訴（八十八年度偵字第三七二三號），及移送
併案審理（八十八年度偵字第三０三六號、八十八年度偵字第一二三四一號），本院
判決如左：
    主  文
乙○○連續意圖為自已不法之所有，以詐術使人將本人之物交付，累犯，處有期徒刑
拾月。
丙○○無罪。
    事  實
一、乙○○於七十九年三月間因偽造文書案件，經台灣高等法院判處有期徒刑二月，
    上訴經最高等院駁回確定，經減刑為一月，於八十四年四月十二日執行完畢。並
    曾任第七、八屆台灣省議會議員及中華民國商業發展協會理事長等職務，於民國
    八十七年四月間經友人介紹結識甲○○後，因認其老實又財力雄厚，竟意圖為自
    己不法之所有，基於概括犯意，明知其已無資力返還並且亦無投資獲利之事實，
    先後於台北市○○○號○段二００號三樓中華民國商業發展協會理事長辦公室及
    台北市○○○路○段十一號五樓明星企業股份有限公司辦公室內，自八十七年五
    月一日起至同年十一月二十七日止（詳如附表一所示之時間），以其現任理事長
    、及曾任省議員之社會地位，向甲○○佯稱若與其共同投資可獲取高利及借款保
    證返還，同時開立保證支票、本票，使甲○○誤信乙○○所言為真，分別投資（
    新台幣）六百萬元於其所經營之開太股份有限公司（下稱開太公司）於高雄金義
    興合板股份有限公司（下稱金義興公司）就高雄仁武鄉五塊厝五三五之十六號地
    號土地開發權股份、投資三百二十萬元南投縣政府所發給正大砂石行八公頃、光
    明砂石行五公頃之土石採取許可、投資四百萬元於新店溪第一期河道整理水利事
    業合作計畫（詳附表一編號一、三、五），又以要認購台灣省農工企業股份有限
    公司股票及選立法委員需要資金週轉為由別向笵光海借款五百萬至六十萬不等（
    詳附表一編號二、四、六至九），總計以投資及借款為名詐得甲○○二千四百八
    十三萬七千四百十七元。乙○○復基於上開概括犯意，另於八十七年十月間因選
    立法委員競選之需，而向文選企業有限公司負責人丁○○委託印製「中華民國商
    業發展協會」二週年特刊二千零五十本及立法委員候選人專誠拜託名片一批，經
    開立支票保證付款後仍未支付，共計詐得十九萬八千五百元（詳附表二）。
二、案經被害人甲○○、丁○○訴由臺灣臺北地方法院檢察署檢察官偵查起訴。
    理  由
壹、被告乙○○部分：
一、訊據被告乙○○固不否認有曾在右揭時、地邀約告訴人甲○○投資及借款二千四
    百八十三七千四百十七元及委託文選企業有限公司印製「中華民國商業發展協會
    」二週年特刊二千零五十本、立法委員候選人專誠拜託名片一批，計積欠印製費
    用十九萬八千五百元等事實，惟矢口否認有詐欺犯行，辯稱：「二千四百多萬元
    （向告訴人所借款項及投資金額）．．，當時我和范（光海）、陳溪章成立昌利
    公司，作土地開發及未上市股票買賣，資金是伍佰萬，每個人出資三分之一，因
    公司有正常運作，．，」、「向范借了四百萬（金義興公司部分），我告訴他金
    義興廠房的土地處理好，在一年內，我可以還他八百萬（應係六百萬元之誤），
    如兩年處理好我還他一千二百萬元，金義興廠房的土地在七十六年十二月三十一
    日變更為住宅區，若該土地出售之百分之十五歸開太公司所得我預定以這筆資金
    來返還甲○○，但在七十六年二月十日因該土地上的抵押權人向法院聲請強制執
    行拍賣該筆土地，訴訟至今尚未解決。」、「因臺灣省農工企業股票要釋出，我
    要收購員工的股票，所需資金向范（光海）借五百萬，言明同年十一月三十日返
    還五百九十萬元，當時有開支票，後來在十一月十八日農工企業因虧損的原因未
    上櫃，但當初預計過了半年可上櫃，又因精省，農工企業又延後上櫃，這筆錢我
    也希望能夠還。」、「我曾請前省議員廖枝源處理。我交四百萬元給廖議員（金
    義興部分），目的是要說服債務人林志龍、林志洋同意和解，目前仍在進行中。
    」、「我向告訴人借的五百萬元，我拿去付訂金（台灣省農工企業公司部分），
    他們現願意退還，付定金給何人，我下次庭期另行補陳相關證明資料。」、「（
    南投縣政府砂石）錢有借，南投縣政府對縣內的砂石要成立共管公司，這些錢要
    來成立共管公司，目的在預防盜採砂石。」、「（美國生長激素部分）我同意買
    這批貨也同意出錢，由我交付支票一紙給告訴人，這些生長激素都由告訴人介紹
    我買的，我買來後贈送給朋友試用。」、「（新店溪第一期河道整理投資部分）
    是，我們用六家法人登記，我們曾提供資料在卷。我們用榮原砂石股份有限公司
    名義投資臺灣北區砂石資源開發股份有限公司，榮原占整個計畫百分之十六點六
    ，利益六分之一，當時預計的利益約有二億元，我們占其中的六分之一。」、「
    （選立委借款部分）我當時因為要選立委的間關係，故分別在八十七年一十月間
    向告訴人范分別借了四百萬、二百萬、一百九十萬、六十萬，借了後預定兩個月
    還，但到現在還沒有還。」，「（丁○○部分）沒有詐欺，因競選立委，一時無
    法還款」云云。惟查，被告右揭詐欺犯行業經告訴人於偵查中及本院審理中指訴
    綦詳，並有卷附之合約書、協議書、匯款回條、匯款副通知單、發票、本票（詳
    附表證據欄、見偵卷第八至三十三頁）、送貨單、貨款支票、退票理由單、協會
    會刊（見偵字第三０三六號卷第三、四頁）可按，復有本院向財團法人金融聯合
    徵信中心所調閱之被告乙○○退票資料，被告乙○○自八十一年十二月十一日曾
    經被列為拒絕往來戶，並於八十一年十一月二十日至八十二年七月間退票達五十
    四筆。被告其已無資力竟仍於八十七年間向告訴人佯稱保證還款並開立支票及本
    票擔保借款（詳附表一編號二、四、六至九）；再查，其上開辯詞，業經告訴人
    於本院審理中提出昌利公關顧問股份有限公司八十七年間之「台北市營業人銷售
    額與稅額申報書」其上記載所使用統一發票及稅額均為零，又本院於歷次調查及
    審理時均請被告乙○○提出有關收取告訴人投資金額後，依所言投資目的使用之
    證據，惟被告僅提出證明台灣高雄地方法院民事裁定（七十六年度執聲字第二四
    號）判決（八十二年重上更字第十六號）、金義興公司工廠土地評估摘要、台灣
    省農工公司開說明書稿本、台北縣政府函、新店溪第一期河道整理水利事業合作
    計畫協議書（七十八年）、工程計畫書等資料，核上開資料並無任何內容，足以
    證明被告乙○○所言將資金投入各該計畫中，且被告乙○○已經明知金義興公司
    土地開發案，於七十六間即因土地上的抵押權人向法院訴訟而遲無法處理，及新
    店溪第一期河道整理合作計畫係台北縣政府與台北縣砂石商業同業公會所合作，
    期間自訂約起十八個月完工（訂約日七十八年十二月十一日）、仍於八十七年間
    以上開開發案、工程合約，向告訴人詐稱可從中獲取利益，並收取如附表編號
    一、三、五之投資款，其詐欺之犯行已經明確，所辯顯不足採信，犯行堪以認定
    ，應依法論科。
二、核被告乙○○所為係犯刑法第三百三十九條第一項之詐欺罪，被告先後如附表一
    、二所示多次犯行，時間緊接，方法相同，觸犯構成要件相同之罪名，顯係基於
    概括犯意為之，為連續犯，依刑法第五十六條之規定，以一罪論，並加重其刑。
    被告前於七十九年三月間因偽造文書案件，經台灣高等法院判處有期徒刑二月，
    上訴經最高等院駁回確定，經減刑為一月，於八十四年四月十二日執行完畢，有
    台灣高等法院檢察署刑事案件紀錄簡覆表在卷可按，於五年內再犯本件最重本刑
    為有期徒刑以上之罪，為累犯，應依刑法第四十七條之規定加重其刑，並遞加重
    之。爰審酌被告曾任二任省議員及中華民國商業發展協會之理事長，在社會上有
    其一定地位，竟利用他人對其職位之信任，而施以詐欺之手段謀取不法利益，所
    為已嚴重侵害告訴人之財產法益（二千四百餘萬元），且犯罪後一再企圖拖延訴
    訟進行，及已與告訴人達成和解有卷附和解書可稽，並已經返還四百七十萬元（
    尚欠款項願每月分期返還）等一切情狀，量處如主文所示之刑，以資懲儆。
三、另移送併辦意旨認：被告乙○○於七十八年四月間與代表福德公司黃碩佑共同出
    資籌設經營「福泰證券股份有限公司」，並邀集張耿哲、林美杏、林永光、黃家
    華等二十人為發起人，然迄同年十月間仍未能設立，被告乙○○卻失去蹤影，因
    認被告乙○○涉有詐欺罪嫌，並與本件有裁判上一罪連續犯關係，惟查，被告於
    本院八十九年十一月二十八日審理時辯稱：「七十七年我有開一家證券公司，我
    當時不認識告訴人甲○○、丁○○，不可能當時就要連續詐欺他們，福泰公司的
    投資款都已退回給投資人了，我並沒有詐欺投資人」等語，被告乙○○本件犯行
    係在八十七年間所為，與檢察官移送併辦事實在時間上已差距十年，被告所辯並
    無概括詐欺犯意應可採信，移送併辦部分，即與本件犯行，無裁判上一罪連續犯
    關係，復未經檢察官起訴，本院自不能一併審理，應退由檢察署另行依法處理。
貳、被告丙○○部分：
一、公訴意旨略以：被告乙○○與丙○○共同基於犯意之聯絡與行為之分擔，二人以
    乙○○在金義興公司有三億元股份，資力雄厚，短期內一定償還向甲○○之借款
    等語，致甲○○先後於八十七年十一月五日、同年十一月十六日，同年十一月廿
    一日、同年十一月廿七日，在台北市○○路寶島銀行信義分行交付四百萬元、二
    百萬元、一百九十萬元、六十萬元與乙○○、丙○○二人，因認被告丙○○涉有
    共同詐欺犯嫌，並以告訴人、告訴代理人蔡宏修、林螢秀律師指述甚詳，並經證
    人范光男、袁興釗二人於偵訊時證述詳實，八十七年十一月五日、同年十一月十
    六日、同年十一月二十一日、同年十一月廿七日、同年十二月廿二日協議書影本
    、同年八月六日匯款三百萬元、同年八月廿四日匯款一百萬元之新竹企銀匯款副
    通知書影本各一份、八十七年六月一日匯款五百萬元及同年十一月五日之寶島銀
    行匯款回條聯影本各一份、本票影本十一張等在卷可稽，為其論據。
二、按犯罪事實應依證據認定之，無證據不得推定其犯罪事實。又不能證明被告犯罪
    者，應諭知無罪之判決，刑事訴訟法第一百五十四條、第三百零一條第一項分別
    定有明文。次按刑事訴訟法上所謂認定犯罪事實之證據，係指足以認定被告確有
    犯罪行為之積極證據而言，該項證據自須適合於被告犯罪事實之認定，始得採為
    斷罪資料；如未能發現相當證據，或證據不足以證明，自不能以推測或擬制之方
    法，以為裁判之基礎。又刑法第三百三十九條第一項詐欺罪之成立，以意圖為自
    己或第三人不法所有，以詐術使人將本人或第三人之物交付為要件。所謂以詐術
    使人交付，必須被詐欺人因其詐術而陷於錯誤，若其所用方法，不能認為詐術，
    亦不致使人陷於錯誤，即不構成該罪，最高法院二十九年上字第三一○五號、四
    十年臺上字第八六號、四十六年臺上字第二六○號分別著有判例可資參照。
三、訊據被告丙○○堅詞否認有詐欺犯行，辯稱：其與被告乙○○係同居關係，生有
    一男一女，當時只是好心載甲○○去領錢，有關被告乙○○與告訴人間之投資及
    借貸其均未參與並無詐欺等語，經查，告訴人於偵查中所提出之協議書、合約書
    及各式借款收據上均無被告丙○○之簽名，且有關經營之開太公司於高雄金義興
    公司就高雄仁武鄉五塊厝五三五之十六號地號土地開發權股份、南投縣政府所發
    給正大砂石行八公頃、光明砂石行五公頃之土石採取許可及新店溪第一期河道整
    理水利事業合作計畫亦均無被告丙○○主導參與等事實，被告丙○○於告訴人所
    指訴向被告乙○○借款期間，曾經載告訴人至銀行領錢，固為被告丙○○所不否
    認，惟此並非告訴人陷於錯誤而借款之詐欺犯行，被告乙○○復否認與被告丙○○共同詐欺，證人范光男於偵查中證稱：「我有聽到他們談投資、借款，內容我
    不清楚」（見偵字第三七二三號卷第五十八頁），證人袁興釗證稱：「八十七年
    十二月二十二日我有去協助被告同意分期償還」（同上卷同頁）等語均不足以證
    明被告丙○○有詐欺犯行，即難僅憑告訴人之片面指訴，而認被告丙○○有詐欺
    犯行，不能證明被告犯罪，復查無其他積極之證據足認被告丙○○有何詐欺犯行
    ，應為無罪之諭知。
據上論斷，應依刑事訴訟法第二百九十九條第一項前段、第三百零一條第一項，刑法
第五十六條、第三百三十九條第一項、第四十七條，罰金罰鍰提高標準條例第一條前
段，判決如主文。
本案經檢察官王巧玲到庭執行職務
中      華      民      國      八十九      年      十二    月    十二  日
                                        臺灣臺北地方法院刑事第九庭
                                                法  官  王  綽  光
右正本證明與原本無異。
如不服本判決，應於判決送達後十日內向本院提出上訴狀 (應附繕本) ，上訴於臺灣
高等法院。
                                                書記官  潘  惠  梅
中      華      民      國      八十九      年     十二     月    十五  日
附錄法條：刑法第三百三十九條
刑法第三百三十九條
一意圖為自己或第三人不法之所有，以詐術使人將本人或第三人之物交付者，處五年
  以下有期徒刑、拘役或科或併科一千元以下罰金。
二以前項方法得財產上不法之利益或使第三人得之者亦同。
三前二項之未遂犯罰之。


司法院資訊處製作；財團法人民間司法改革基金會備份。
